【裁判字號】    95,金上訴,2001
【裁判日期】    951130
【裁判案由】    違反洗錢防制法
【裁判全文】
臺灣高等法院臺中分院刑事判決      95年度金上訴字第2001號
上  訴  人  臺灣彰化地方法院檢察署檢察官
被      告  己○○
指定辯護人  本院公設辯護人  甲○○
輔  佐  人
即被告之母  庚○○○
上列上訴人因被告違反洗錢防制法案件，不服臺灣彰化地方法院
94年度訴字第1049號中華民國95年6月30日第一審判決 （起訴案
號：臺灣彰化地方法院檢察署94年度偵字第2157號，移送併辦案
號：同署95年度偵字第2416號），提起上訴，本院判決如下：
    主    文
原判決撤銷。
己○○幫助連續意圖為自己不法之所有，以詐術使人將本人之物
交付，處拘役參拾日，如易科罰金，以銀元參佰元即新台幣玖佰
元折算壹日。
    犯罪事實
一、己○○可預見不詳姓名之成年人「蔡小姐」可能利用其所交
    付之金融機構帳戶，作為詐欺取財匯款之工具，且其發生並
    不違背其本意，竟基於幫助該「蔡小姐」之不確定故意，見
    中國時報刊登存簿換現金之廣告後，即撥打廣告上所刊載之
    0000000000號電話與「蔡小姐」聯絡，雙方並談妥由「蔡小
    姐」以每本新臺幣（下同）3000元之代價，向己○○購買金
    融機關之存摺及提款卡（包括密碼），己○○則於93年12月
    28日17時許，至約定之臺中市火車站前第一廣場內之福客多
    便利超商前，將其於 93年6月10日，在中國信託商業銀行所
    開立之帳戶（帳號：000000000000號），及於93年12月20日
    ，在彰化南郭郵局所開立之帳戶(局號：0000000號、帳號：
    0000000號）存摺及提款卡，販賣予 「蔡小姐」，嗣「蔡小
    姐」及其同夥取得己○○所有上開兩個帳戶之存摺及提款卡
    後，即共同基於意圖為自己不法所有之概括犯意，於：(一)93
    年12月29日11時許，由同夥中之某一不詳成年男子撥打電話
    予戊○○，向戊○○佯稱：「妳的兒子因為幫朋友做保，現
    在債務人已經跑掉了，妳的兒子現在我們手上，要妳兒子負
    責，不然要妳兒子斷手斷腳」等語，致戊○○陷於錯誤，依
    對方之指示，於 93年12月29日12時38分許，匯款8萬元至己○○上開郵局帳戶內；(二)於93年12月29日16時10分許，由同
    夥中某一不詳成年男子撥打電話予丙○○，以同上方式詐騙
    丙○○，致丙○○陷於錯誤，依對方之指示，於93年12月29
    日16時40分許，匯款12萬元至己○○上開郵局帳戶內；(三)93
    年12月29日，丁○○見報紙上刊登貸款廣告，即打電話予其
    等同夥中自稱「羅代書」之不詳成年人聯繫，「羅代書」即
    要求丁○○先匯款5037元至徐志源之合作金庫帳戶內（帳號
    ：0000000000000號） ，丁○○不疑有詐，依約匯款後，同
    夥中另一名自稱係大眾商業銀行「張總」之不詳姓名成年人
    ，再撥打電話予丁○○，向丁○○佯稱：要到法院公證，需
    再匯款1萬6800元云云，致丁○○陷於錯誤，於 93年12月29
    日15時41分許，再轉帳 1萬6800元至己○○上開中國信託商
    業銀行之帳戶內。嗣戊○○、丙○○、丁○○發現有異，始
    報警循線查獲。
二、案經彰化縣警察局彰化分局報請臺灣彰化地方法院檢察署檢
    察官偵查起訴，暨該署檢察官移送併辦。
    理    由
一、訊據被告己○○矢口否認有上開犯行，辯稱：伊並未販賣帳
    戶存摺及提款卡，亦未打電話詐騙別人，上開兩本存摺及提
    款卡係一起被偷走的云云。惟查：
  (一)被害人戊○○、丙○○，分別於93年12月29日11時許，及16
    時10分許，接獲不明人士來電謊稱渠等兩人之兒子，因當保
    證人，而遭限制行動自由，倘不還錢，將要對其等之兒子不
    利云云，致被害人戊○○、丙○○陷於錯誤，分別匯款 8萬
    元、12萬元至對方指定之被告所有上開郵局之帳戶；另被害
    人丁○○因欲貸款，而遭詐騙，致匯款 1萬6800元至被告所
    有上開中國信託商業銀行之帳戶等情，業據戊○○、丙○○
    及丁○○分別於警詢指訴在卷（見偵字第2157號卷第17至22
    頁，警卷第6頁） ，並有匯款執據及被告上開兩個帳戶之開
    戶資料及交易明細表在卷可稽（見偵字第2157號卷第34至38
    頁，警卷第16頁，本院卷第26至31頁）。
  (二)被告雖以前詞置辯，然其所有上開郵局之帳戶，係被告見中
    國時報刊登存簿換現金之廣告後，即撥打廣告上所刊載之00
    00000000號電話予「蔡小姐」聯絡，被告即於93年12月28日
    19時許，在台中市火車站前第一廣場內之一家便利商店，以
    每本帳戶存摺3000元之代價，販售予自稱蔡小姐之女子等情
    ，業據被告於警詢自白不諱（見偵字第2157號卷第6至8頁）
    ，至被告所有上開中國信託商業銀行之帳戶存摺及提款卡，
    究如何交予不詳姓名之成年人，用以作為詐騙丁○○金錢之
    匯款帳戶，被告於警詢雖辯稱：上開中國信託商業銀行之帳
    戶存摺及提款卡，係在伊之住處遺失云云。然查，上開中國
    信託商業銀行之帳戶，被告早於 93年6月10日即已開設，而
    被告既見報紙上刊登存簿換現金之廣告，而欲販售其所有之
    金融機關帳戶存摺以換取現金，依一般之經驗法則判斷，被
    告應係將其所有之上開郵局及中國信託商業銀行之帳戶存摺
    及提款卡一併販售，參以被告所有之上開兩個帳戶，均於93
    年12月29日，同時遭不詳姓名者利用為匯款之帳戶，益徵被
    告所有之上開兩個帳戶，應係同時販售予「蔡小姐」無疑。
  (三)又被告於原審出庭時雖神情呆滯，就其有無販賣上開郵局帳
    戶，於原審 94年8月14日訊問時辯稱：伊把存簿放在口袋，
    在跟客戶談仲介生意時，存簿被一個女子偷走云云（見原審
    卷第28頁），復於原審 94年8月26日準備程序時辯稱：伊按
    照報上所登廣告打電話，發現對方是詐騙集團，伊本來不肯
    賣對方，但對方說一定要賣帳戶給他們，不然要打伊，就把
    帳戶存摺搶走云云（見原審卷第44頁反面）；嗣於原審95年
    3月3日訊問後情緒激動，辯稱：存摺與機車行老闆有關，伊
    被機車行老闆毆打（但不知所云）云云（見原審卷第81頁反
    面）；另於原審95年6月8日審理時又辯稱：存摺被偷云云（
    見原審卷第132頁） 。觀諸被告上開多次所辯，前後似無關
    聯，且相互矛盾，然經原審依職權囑託行政院衛生署彰化醫
    院對被告進行精神鑑定，其結果認為：「1.鄧員（即被告）
    自國三起有想幻覺、自語、自笑、被害妄念、關係妄念等症
    狀持續至今，在目前藥物治療下，症狀略為緩解，鄧員目前
    臨床診斷為『精神分裂症，部分緩解中』。依智力測驗結果
    ，參照鄧員從小發展遲緩，學習能力不佳，鄧員另有『輕度
    智能障礙』現象。2.鄧員為慢性精神病及輕度智能障礙患者
    ，在目前服藥狀態下，仍有部分精神症狀，加上鄧員的認知
    功能障礙，使其對現實判斷能力較常人有明顯落差，目前精
    神狀態屬於『精神耗弱』。鄧員目前言談及行為未受妄想或
    幻覺直接影響，精神狀態未達『心神喪失』。3.在案發當時
    ，鄧員清楚敘述當時狀況，並表示當時並無幻覺或被控制妄
    念，推測當時精神狀態屬『精神耗弱』，未達『心神喪失』
    」等情，此有行政院衛生署彰化醫院94年10月28日精神鑑定
    報告書在卷可稽（見原審卷第68、69頁）。參以被告於原審
    就其販賣帳戶之動機（缺錢）、起因（見報紙刊登存簿換現
    金之廣告）及如何與蔡小姐聯絡暨販售帳戶之經過，均能詳
    細說明，且於本院審理時，就審判長訊問之事項亦能清楚回
    答，且當審判長訊問：「對於被害人丁○○（即移送併辦部
    分）之筆錄，有何意見？」，被告猶能機警反應答稱：伊將
    中國信託商業銀行之存摺及郵局之存摺放在一起，當時是一
    起被偷走等語；另當審判長訊及：「對於合作金庫商業銀行
    豐原分行 95年11月1日合金豐存字第0950005730號函送之客
    戶全部資料，有何意見？」（公訴人誤認被告有在此分行開
    戶，詳如後述），被告亦能清楚答稱：伊並未在該分行開戶
    等語（見本院卷第50頁），且其於原審亦明確表示知悉販售
    帳戶與他人，會遭詐騙集團所利用等情（見原審卷第44頁反
    面），足見被告之上開精神疾病，僅使其辨識行為違法或依
    其辨識而行為之能力，顯著降低而已。
  (四)自政府開放金融機構申請設立以來，金融機構大量增加，使
    一般人申請存款帳戶極為容易、便利，故除非充作犯罪使用
    ，一般並無使用他人金融機構帳戶之必要。而坊間新聞媒體
    ，對於不肖犯罪集團，經常利用大量取得之金融機構帳戶，
    作為詐欺或恐嚇取財工具，亦多所報導，被告對此應知之甚
    詳，竟仍將其所有上開郵局及中國信託商業銀行帳戶之存摺
    、提款卡，販售予不詳姓名之「蔡小姐」使用，該「蔡小姐
    」及其同夥果據以為詐欺取財匯款之工具，被告自有幫助該
    「蔡小姐」及其同夥詐欺取財之不確定故意，本件事證明確
    ，被告上開所辯，要屬事後卸責之詞，不足採信，其犯行應
    堪認定。
  (五)被告及其指定辯護人雖於原審抗辯被告於警詢之供述，非出
    於其任意性云云，惟經原審勘驗被告警詢錄音光碟之結果：
    被告在接受警員詢問時，回答語調、內容都很正常，且警員
    有反覆詢問確認被告之意思，再繕打筆錄（可聽見鍵盤打字
    之聲音），足見筆錄並非事先作好，亦無刑求之情形，被告
    回答內容亦與筆錄相符等情，有原審之勘驗筆錄附卷可參（
    見原審卷第81頁），且被告及其指定辯護人就勘驗之結果亦
    表示無意見，被告並供稱：警察沒有押伊，也沒有打伊等語
    （見原審卷第81頁反面）。是以，被告之警詢筆錄應係出於
    任意性，而具有證據能力。至於被害人戊○○、丙○○及丁○○之警詢筆錄，被告及其指定辯護人於本案辯論終結前均
    未爭執無證據能力，且渠等之警詢筆錄又查無不法取供之情
    形，更與匯款單據相符，依刑事訴訟法第 159條之5第2項之
    規定，亦有證據能力。
二、查被告行為後，刑法第 41條第1項前段，於95年7月1日刑法
    修正公布實行前，原規定「犯最重本刑為 5年以下有期徒刑
    以下之刑之罪，而受 6個月以下有期徒刑或拘役之宣告，因
    身體、教育、職業、家庭之關係或其他正當事由，執行顯有
    困難者，得以銀元300元 （即新台幣900元）折算1日，易科
    罰金」，而修正公布施行之刑法第41條第1 項前段則規定：
    「犯最重本刑為5年以下有期徒刑以下之刑之罪，而受6個月
    以下有期徒刑或拘役之宣告，得以新台幣1000元、2000元、
    3000元折算1日，易科罰金」 ，比較新舊法規定，依修正後
    刑法第2條第1項前段之規定，自應以修正前之易科罰金折算
    標準較有利於行為人。又刑法第33條第5 款關於罰金刑之規
    定，由「罰金：1元以上」，修正為「罰金：新臺幣 1000元
    以上，以百元計算之」，本案刑法第339條第1項關於罰金刑
    部分，經比較新、舊法結果，應適用被告行為時法即修正前
    刑法第339條第1項之規定較有利於行為人。另刑法第19條第
    2項，於刑法修正前原規定： 「精神耗弱人之行為，得減輕
    其刑」，修正後該條第2 項則為「行為時因前項之原因，致
    其辨識行為違法或依其辨識而行為之能力，顯著減低者，得
    減輕其刑」，核上開規定，僅係文字之修正，而非法律之變
    更，自無刑法第2條第1項之適用，應直接適用修正後之法律
    規定，合先敘明。
三、按刑法上之故意，以行為人對於構成犯罪之事實，包括犯罪
    客體、行為、結果等均有具體確定認識，並有意使其發生者
    為確定故意，而行為人對於構成犯罪之事實，雖無具體確定
    認識，然已預見其發生，而其發生不違背其本意者，則為不
    確定故意。又行為人基於幫助他人犯罪之意思，為促成他人
    犯罪而為犯罪構成要件以外之行為，為幫助犯。本件被告將
    其所有上開郵局及中國信託銀行帳戶之存摺、提款卡（包括
    密碼），販售予該「蔡小姐」，嗣該「蔡小姐」及其同夥即
    共同基於意圖為自己不法所有之概括犯意，連續詐騙戊○○
    、丙○○及丁○○，核「蔡小姐」及其同夥所為，係犯刑法
    第339條第1項之連續詐欺取財罪（按「蔡小姐」及其同夥於
    行為後，關於刑法第56條連續犯之規定，雖經總統於 94年2
    月2日公布廢除，並自 95年7月1日起生效，惟廢除連續犯後
    ，須依數罪併罰之規定處罰，經比較後並非較有利於「蔡小
    姐」等人，依修正後刑法第2條第1項前段之規定，就「蔡小
    姐」等人自仍應適用行為時法即修正前刑法第56條連續犯之
    規定處斷）。而被告提供上開存摺供「蔡小姐」等人，據以
    作為詐欺取財匯款之工具，既不違背被告當初販售存摺、提
    款卡（包括密碼）之本意，且係參與提供取得詐欺取財犯罪
    所得款項之工具，對此犯行施以助力，為詐欺取財罪構成要
    件以外之行為，應以詐欺取財罪之幫助犯論之。核被告所為
    ，係犯刑法第30條第1項前段、修正前刑法第 339條第1項之
    幫助詐欺取財罪。公訴人認被告所為應係犯洗錢防制法第 9
    條第 2項之洗錢罪，惟按洗錢防制法之立法目的，係為防止
    洗錢者利用洗錢行為，掩飾其犯罪事實，逃避或妨礙重大犯
    罪（同法第3條） 之追查或處罰，以阻遏洗錢者享受其重大
    犯罪所得之財物或財產上之利益 （該法第1條之立法理由說
    明參照），其所保護之法益，重在「妨礙國家對於重大犯罪
    之訴追及處罰」。而洗錢防制法所稱之重大犯罪，依該法第
    3條之規定，並不包含刑法第339條第1 項之詐欺取財罪。查
    ，被告雖將其所有之上開帳戶存摺販售予「蔡小姐」，然「
    蔡小姐」及其同夥除利用被告之上開存摺，於93年12月29日
    分別詐騙被害人戊○○、丙○○及丁○○ 3人外，並無其他
    證據足以證明「蔡小姐」等人有再利用被告之存摺詐騙其他
    之被害人，是「蔡小姐」等人詐騙之時間僅有 1天、被害人
    亦僅3位，實難認「蔡小姐」 等人有以詐欺為常業之犯意，
    「蔡小姐」等人所犯應係刑法第339條第1項之詐欺取財罪，
    而詐欺取財罪既非洗錢防制法所規範之重大犯罪，被告之行
    為自不構成洗錢防制法第9條第2項之洗錢罪，公訴人之起訴
    法條容有未洽，然其基本事實相同，本院爰變更起訴法條，
    而依幫助詐欺取財罪論處。公訴人雖未起訴被告幫助「蔡小
    姐」及其同夥詐騙丁○○之部分，然此部分與公訴人已起訴
    並經論罪之部分，有實質上一罪之關係，為起訴效力所及，
    並經檢察官移送併辦，本院自應併予審理。被告係幫助該「
    蔡小姐」及其同夥犯詐欺取財罪，為從犯，應依刑法第30條
    第2 項規定，按正犯之刑減輕之。又被告行為時為慢性精神
    病及輕度智能障礙患者，在目前服藥狀態下，仍有部分精神
    症狀，加上被告的認知功能障礙，使其對現實判斷能力較常
    人有明顯落差，足見被告於案發當時，因上開精神疾病，致
    其辨識行為違法能力，顯著減低，應依刑法第19條第2 項規
    定，遞減輕其刑。
四、原審疏未審究上情，遽予認定被告雖有販賣帳戶之情事，然
    依被告主觀之認知實難以評斷其在販賣帳戶時，是否具有常
    人之判斷能力，能夠認知該帳戶可能被使用在詐欺或其他犯
    罪行為之不法用途上，而為被告無罪之諭知，即有未洽。公
    訴人上訴意旨以原審未審酌上開精神鑑定報告之內容，認事
    用法顯有違誤等語，指摘原判決不當，為有理由，自應由本
    院將原判決撤銷改判。爰審酌被告應可預見該「蔡小姐」及
    其同夥將利用取得其之金融機構帳戶，作為詐欺取財之工具
    ，仍將其所有上開帳戶之存摺、提款卡，販售予「蔡小姐」
    ，危害社會治安、金融秩序，及其智識能力顯低於一般人，
    暨其犯罪動機、目的、手段、所生損害、犯罪後態度等一切
    情狀，量如主文所示之刑，並依修正前刑法第 41條第1項前
    段之規定，諭知易科罰金之折算標準。
五、移送併辦意旨略以：被害人丁○○受詐騙後，除依詐騙者之
    指示，將 1萬6800元匯入被告所有之中國信託商業銀之帳戶
    內外，又另匯款 1萬6800元至被告所有之合作金庫商業銀行
    豐原分行之 0000000000000號帳戶內，因認此部分之犯行與
    上開起訴並經論罪部分有實質上一罪之關係，爰移送併辦。
    惟查，上開豐原分行0000000000000號之帳戶，係徐志源（6
    4年7月4日生、身分證字號：Ｚ000000000號） 於93年12月15
    日，在上開豐原分行所開設，此有徐志源之開戶資料附卷可
    參（見本院卷第41至44頁），而非被告所有，是被告並無幫
    助此部分之詐欺犯行，自與上開論罪科刑部分無實質上一罪
    之關係，而此部分又未經檢察官提起公訴，自應退由檢察官
    另行偵辦，併此敘明。
據上論結，應依刑事訴訟法第369條第1項前段、第364條、第300
條、第299條第1項前段，刑法第2條第1項前段、第30條第1 項前
段、第2項、第19條第2項，修正前刑法第339條第1項、第41條第
1項前段，罰金罰鍰提高標準條例第1條前段、第2條， 判決如主
文。
本案經檢察官乙○○到庭執行職務。
中    華    民    國    95    年    11    月    30    日
              刑事第十庭  審判長法  官  林  照  明
                                法  官  李  平  勳
                                法  官  蔡  名  曜
上列正本證明與原本無異。
公訴人得上訴，被告不得上訴。
如不服本判決應於收受送達後十日內向本院提出上訴書狀，其未
敘述上訴之理由者並得於提起上訴後十日內向本院補提理由書（
均須按他造當事人之人數附繕本）。
                                書記官  劉  恒  宏
中    華    民    國    95    年    12    月    5     日
                                                      Ｒ


司法院資訊處製作；財團法人民間司法改革基金會備份。
